【裁判字號】    95,訴,24
【裁判日期】    950823
【裁判案由】    分割共有物
【裁判全文】
臺灣基隆地方法院民事判決                95年度訴字第24號
原      告  辰○○
訴訟代理人  寅○○
原      告  卯○○
兼訴訟代理  丑○○
人
原      告  巳○○○
訴訟代理人  癸○○
            壬○○○
                        樓
訴訟代理人  子○○
前列五原告  陳正旻    律師
共同訴訟代
理人
前列五原告  乙○○
共同複代理
人
被      告  丁○○
兼訴訟代理  己○○
人
被      告  庚○○
                        14號.
            戊○○
            丙○○
訴訟代理人  午○○
被告兼前列  辛○○
五被告共同
訴訟代理人
前列六被告  陳明正    律師
共同訴訟代
理人
複 代 理 人  甲○○
上列當事人間分割共有物事件，本院於95年8月18日言詞辯論終
結，判決如下：
    主  文
兩造共有坐落臺北縣瑞芳鎮○○○段地號二－三四，地目建，面
積為貳仟壹佰陸拾捌平方公尺之土地及其上同段建號四五一之建
物即門牌號碼臺北縣瑞芳鎮○○路二八號房屋及建號四五二之建
物即門牌號碼臺北縣瑞芳鎮○○路三六號房屋，應予合併為原物
分割，其分割方法為：上開土地如附圖所示二－三四Ａ部分面積
捌佰零壹平方公尺之土地及其上建號四五一之建物由原告共同取
得，按原告辰○○、卯○○、丑○○應有部分各十分之一，原告
巳○○○、壬○○○應有部分各二十分之七保持共有；上開土地
如附圖二－三四Ｂ部分面積壹仟參佰陸拾柒平方公尺之土地及其
上建號四五二之建物由被告共同取得，按被告丁○○、己○○、
辛○○、戊○○應有部分各五分之一，被告庚○○、丙○○應有
部分各十分之一保持共有。
被告應給付原告新臺幣伍佰萬元之補償金，由原告按辰○○、卯
○○、丑○○各新臺幣伍拾萬元，巳○○○、壬○○○各新臺幣
壹佰柒拾伍萬元分配之。
原告其餘之訴駁回。
訴訟費用由被告負擔二分之一，餘由原告負擔。
    理  由
一、本件原告起訴主張：如主文第1項所示之土地及建物（下稱
    系爭不動產），為兩造共有，經兩造協議分割不成，為增進
    土地使用之經濟效益，訴請分割上開共有之系爭不動產。因
    土地中間有一小路分割成二部分，二部分土地呈高低不一情
    形，故依地形分為原物分割，其分割方法為分成如附圖所示
    2-34Ａ部分及其上451建號建物、附圖所示2-34Ｂ部分及其
    上及其上452建號建物二部分，前者由原告共同取得並依原
    應有部分之比例取得，後者由被告共同依原應有部分之比例
    保持共有，原告多分得之土地及建物，願分別以時價補償被
    告，惟系爭土地上之違章建築、店舖租賃及經營民宿收益等
    ，均不得列入系爭土地及建物鑑價之基礎，否則將使被告因
    無權處分坐享不當利益，有損原告利益。並聲明被告並應就
    分割結果協同原告辦理登記。為此提出前開土地及建物登記
    謄本、臺北縣稅捐稽徵處瑞芳分處房屋現值核計表、前開土
    地地籍圖等件為證。
二、被告就系爭不動產為兩造共有部分不爭執，並同意就系爭不
    動產為如主文第1項所示兩部分，分別由兩造依其應有部分
    之比例保持共有，由分得2-34Ｂ部分及其上452建號建物者
    補償他造，惟主張所分割方式之主張，與原告相反，並稱系
    爭土地上之建物、店舖租賃及經營民宿收益等，乃被告就系
    爭土地支出有益費用因而增加該物之價值，均應列入系爭土
    地及建物鑑價之基礎，始符公平正義原則。
三、系爭不動產乃兩造共有，原告及被告合計之應有部分，各為
     2分之1，各別計算兩造之應有部分，如主文第1項所示，為
    兩造不爭執之事實，並有系爭不動產登記簿謄本在卷可證，
    而系爭不動產之位置及面積業經本院勘驗屬實，並囑託臺北
    縣瑞芳地政事務所測量，製有勘驗筆錄及複丈成果圖在卷可
    稽。
四、按共有物除因物之使用目的不能分割，或契約訂有不分割期
    限外，得隨時請求分割共有物；分割之方法不能協議決定者
    ，任何共有人得聲請法院分割，民法第823條第1項及第824
    條第2項分別定有明文。本件原告主張系爭土地及建物為兩
    造共有，應有部分分別為原告辰○○、原告卯○○、原告丑
    ○○、被告庚○○、被告丙○○各200分之10，原告巳○○○、原告壬○○○各200分之35，被告丁○○、被告己○○
    、被告辛○○、被告戊○○各200分之20，兩造並未以契約
    約定不得分割，亦無因物之使用目的不能分割之情事等事實
    ，業經原告提出系爭不動產登記簿謄本為證，被告亦承認上
    開原告主張之事實，並同意就系爭不動產為分割。兩造既就
    分割之方法不能協議，原告本於具形成權性質之系爭不動產
    分別共有人之分割共有物請求權，訴請裁判分割系爭共有物
    ，於法尚無不合，本院自應為適當分割方法之判決。
五、次按裁判上定分割共有物之方法時，法院有自由裁量權，不
    受任何共有人主張之拘束，惟應審酌當事人之聲明、共有物
    之性質、整體經濟效用及全體共有人之利益等公平決之。查
    系爭土地呈橫置之「8」字形，土地中央被金光路分隔為二
    部分，且系爭452、451號建物亦分別坐落此二部分，雖以變
    賣後之價金按各共有人應有部分比例分配與各共有人為形式
    上最公平且爭議最小之分割方法，惟本件如就原物分配並無
    困難，且兩造均表示變價分割對兩造具屬不利，應予原物分
    割，乃兩造之共識，自應以原物分割為基礎以維持兩造最低
    限度之實質利益；本院考量系爭不動產發展、使用現狀、分
    割後有無與公路之適宜聯絡及顧及不動產分割後使用上之完
    整性、各共有人之利益及實質上之公平，並參酌兩造意見等
    情形，認應原物分割方法以如主文第1項所示為宜，因予判
    決如主文第1項所示。
六、再按法院裁判分割共有物，除應斟酌各共有人之利害關係，
    及共有物之性質外，尚應斟酌共有物之價格，倘共有人中有
    不能按其應有部分受分配，或所受分配之不動產，其價格不
    相當時，法院非不得命以金錢補償之（最高法院57年度台上
    字第2117號判例意旨參照）。本件系爭不動產分配方案已如
    上述，惟原告取得部分顯較其原享有之應有部分比例為小，
    且所受分配之不動產價格亦不相當，故有命被告以金錢補償
    原告之必要。又，當事人已證明受有損害而不能證明其數額
    或證明顯有重大困難者，法院應審酌一切情況，依所得心證
    定其數額，民事訴訟法第222條第2項定有明文，此項規定固
    係參考德國民事訴訟法第287條、我國最高法院18年度上字
    第2746號判例、21年度上字第972判例，而與日本民事訴訟
    法第133條第2項，在文義上僅明定損害賠償訴訟，惟參考德
    國民事訴訟法之法理，於雖非損害賠償訴訟，於金錢給付之
    判決，如有類似情形亦應類推適用之，適用範圍不限於損害
    賠償（並參見中野貞一郎，解說新民事訴訟法，59頁至60頁
    ）。查兩造協議委由華淵鑑價股份有限公司鑑定系爭不動產
    之現況價格及假設將來建物拆除後之價格，以作為兩造願給
    付補償金數額之參考，惟兩造就華淵公司之鑑定結果均表不
    願接受，就補償金數額之多寡亦爭執不下，故此本院審酌系
    爭不動產所在位置、周圍土地價格、商店及民宿之經營獲利
    情況、併參酌華淵公司鑑定結果及兩造意見，認被告補償原
    告新臺幣（下同）500萬元為適當，又雖原告就所分得不動
    產雖表明願保持共有，惟此部分之補償金，既為可分之金錢
    ，不宜保持共有，應由原告就該補償金依其等應有部分比例
    分配之，即由原告辰○○、卯○○、丑○○各分50萬元，原
    告巳○○○、壬○○○各分175萬元，因予判決如主文第2項
    。
七、末按不動產共有人之一人或數人訴請分割共有物，經法院判
    准為原物分割確定者，當事人之任何一造，均得依該確定判
    決單獨為全體共有人申請分割登記，毋待法院另行判命對造
    協同辦理分割登記（參見土地登記規則第27條第4款、第100
    條規定），故共有人之一人或數人訴請判命對造協同辯理分
    割登記，則欠缺權利保護要件，法院於判准為原物分割時，
    應將該部分之訴予以駁回（最高法院80年度台上字第1955號
    判例、最高法院80年度第1次民事庭會議決定參照）。查本
    件原告另請求命被告就判決分割結果協同辦理登記，依前揭
    說明，自屬欠缺權利保護要件，故此部分之請求應予判決駁
    回如主文第3項。
八、據上論結，本件原告之訴為一部有理由、一部無理由，依民
    事訴訟法第79條、第80條之1、第85條第1項，判決如主文。
中    華    民    國    95    年    8     月    23    日
                  民事庭法  官  李木貴
以上正本係照原本作成。
對於本件判決如有不服，應於收受送達後20日內向本院提出上訴
書狀，敘述上訴之理由，上訴於臺灣高等法院，並按他造當事人
之人數附具繕本。
中    華    民    國    95    年    8     月    23    日
                        書記官  林蔚菁


司法院資訊處製作；財團法人民間司法改革基金會備份。
